臺灣基隆地方法院民事簡易判決　　　　99年度基簡字第1000號
原　　　告　余志明
訴訟代理人　林銘龍律師
被　　　告　張水龍
上列當事人間排除侵害事件，本院於民國100年3月8日言詞辯論
終結，判決如下：
    主  文
被告應將坐落基隆市安樂區○○○段二八六地號上門牌號碼為基
隆市○○區○○路二○○巷一二二號之四層樓公寓頂樓平台加蓋
如附圖所示Ａ、Ｂ之建物（面積合計為七三平方公尺）全部拆除
。
訴訟費用由被告負擔。
本判決得假執行；但被告如以新台幣萬仟元預供擔保，得免
為假執行。
    事實及理由
一、原告起訴主張：
(一)原告、被告分別為坐落基隆市安樂區○○○段286地號上之
    門牌號碼基隆市○○區○○路200巷122號4層樓公寓（下稱
    系爭公寓）3樓、4樓房屋之所有權人。系爭公寓之頂樓平台
    依法為系爭公寓所有住戶之公共空間，屬系爭公寓全體住戶
    所共有，任何住戶不得將之佔為己有供作私用或建造任何建
    築物。詎被告未經系爭公寓全體住戶之同意，約於民國89年
    間，擅自僱工於系爭公寓之頂樓平台加蓋如附圖所示A、B部
    分之磚造地上物（面積合計73平方公尺，以下簡稱系爭建物
    ），並禁止原告前往頂樓平台，影響系爭公寓其他住戶對於
    頂樓平台之使用，原告屢向被告反映要求拆除系爭建物，被
    告均置之不理。系爭公寓之頂樓平台，既屬系爭公寓各區分
    所有住戶之共有部分，被告未經全體共有人之同意，在系爭
    公寓之頂樓平台加蓋系爭建物，已侵害其他共有人之共有權
    而屬無權占有，原告自得本於民法第767條、第821條之規定
    ，提起本件訴訟，並聲明判令如主文第1項所示。
(二)對被告抗辯所為陳述略以：
  1.民法第148條第1項之適用，需主觀上專以損害他人為主要目
    的之意思，且客觀上有濫用權利之行為，始足當之。本件原
    告依法起訴請求排除侵害，乃係基於保障自身所有權及其他
    共有人之合法權益，並無任何損害被告權利之意圖或行為，
    被告辯稱原告起訴係以損害被告為目的，自與事實不符。
  2.又查權利之行使，是否以損害他人為主要目的，應就權利人
    因權利行使所能取得之利益，與他人及國家社會因其權利行
    使所受之損失，比較衡量以定之。倘其權利之行使，自己所
    得利益極少而他人及國家社會所受之損失甚大者，非不得視
    為以損害他人為主要目的，此乃權利社會化之基本內涵所必
    然之解釋，最高法院71年台上字第737號判例意旨參照。是
    以本件是否有構成權利之濫用，應就原告與被告間之利益變
    動衡量之。本件原告起訴請求排除侵害，係為區分所有人全
    體之利益為之，與被告所負擔之責任相較並無顯失衡平之情
    況，自無適用民法第148條第1項之餘地。
二、被告則聲明請求駁回原告之訴，並陳明如受不利益判決，願
    供擔保聲請宣告免為假執行。其抗辯意旨略以：
(一)系爭公寓係建造於70年代，當年因施工品質欠佳，致系爭公
    寓所在之房屋常有漏水現象，被告所有之系爭公寓4樓房屋
    ，漏水情形更為嚴重，經過多次屋頂補強工程後，仍無法改
    善，此情形為系爭公寓之1、2樓住戶所知悉，嗣經系爭公寓
    1、2樓住戶之建議及同意後，方於系爭公寓之屋頂平台易滲
    水區域加蓋系爭建物，以避免雨水往下滲漏。
(二)兩造之糾紛始於漏水爭議，而系爭公寓屋齡老舊、屋況不佳
    ，原告所有之系爭公寓3樓房屋，尚苦於漏水問題，更何況
    被告所有之系爭公寓4樓房屋；且如被告不於屋頂平台易滲
    水處加蓋系爭建物解決漏水問題，將導致系爭公寓全體住戶
    再度遭受漏水之苦，除全體住戶需就房屋本身雇工施作漏水
    改善工程外，尚須於屋頂平台進行防水工程，花費必達數十
    萬元，更對精神上有重大影響，是原告之主張實有違公共利
    益。
(三)再者，原告於被告加蓋屋頂平台系爭建物時，或取得系爭公
    寓3樓房屋所有權時，即得起訴請求被告拆除，然原告捨此
    不為，反於兩造發生重大嫌隙後始起訴請求拆除，是其主張
    實以損害被告為目的。按權利之行使，不得違反公共利益，
    或以損害他人為主要目的。民法第148條第1項定有明文。原
    告提起本件訴訟，不僅有違公共利益，更純係以損害被告為
    目的，顯無理由。
三、得心證之理由：
(一)原告主張原告與被告分係系爭公寓之3樓、4樓房屋之所有權
    人。被告於系爭公寓之頂樓平台上加蓋系爭建物等情，業據
    原告提出土地登記謄本、建物登記謄本等件為證，並經本院
    於100年1月27日會同基隆市安樂地政事務所勘測屬實，有勘
    驗筆錄及基隆市安樂地政事務所100年2月11日基安地所二字
    第1000001245號函附之土地複丈成果圖在卷足稽，堪信原告
    此部分之主張為真實。
(二)被告原抗辯其在系爭公寓之頂樓平台加蓋系爭建物，已得系
    爭公寓之1、2樓住戶同意，依土地法第34條之1第1項之規定
    ，被告有權加蓋系爭建物；又被告於購買系爭公寓之4樓房
    屋之初，經建商口頭告知，其對系爭公寓之頂樓平台有專有
    使用權，依民法第799條第3項後段之規定，被告自有權加蓋
    系爭建物等語。惟按區分所有建物之共同使用部分與一般分
    別或公同共有之土地或建物不同，其處分、變更及設定負擔
    ，無土地法第34條之1規定之適用(最高法院78年度台上字第
    1216號及80年度台上字第714號判決意旨參照)，又民法第82
    0條第1項雖規定：「共有物之管理，除契約另有約定外，應
    以共有人過半數及其應有部分合計過半數之同意行之。但其
    應有部分合計逾三分之二者，其人數不予計算。」惟該條係
    於98年1月23日修正公布，並自公布後6個月施行（參見民法
    物權編施行法第24條第2項規定），且並無得溯及既往適用
    之特別規定，是於該條修正前關於共有物之管理事項，自應
    適用修正前同條項：「共有物，除契約另有訂定外，由共有
    人共同管理之。」之規定。而未經共有人協議分管之共有物
    ，共有人對共有物之特定部分占用收益，須徵得他共有人全
    體之同意，始得為之(最高法院74年度第2次民事庭會議決定
    (三)參照、最高法院88年度台上字第2207號判決參照) 。因此
    ，即使被告已得系爭公寓除原告外之其餘住戶之同意興建，
    亦不得援引土地法第34條之1規定，主張其有權不經原告同
    意而為興建行為，是被告之上開抗辯，顯屬誤解法律之規定
    。又被告於本院審理時未能提出任何證據證明其有對系爭公
    寓之頂樓平台有專有使用權，依法系爭公寓之頂樓平台乃屬
    系爭公寓之所有區分建物所有權人所共有。因此被告當庭撤
    回上開抗辯，僅以原告提起本件訴訟係違反公共利益及以損
    害被告為主要目的而屬權利濫用資為抗辯，因此本件之爭點
    僅為原告請求被告拆除系爭建物，有無違反公共利益或以損
    害被告為主要目的？
(三)按權利之行使，不得違反公共利益，或以損害他人為主要目
    的。民法第148條第1項固有明文。所謂權利濫用，係在外觀
    上為權利之行使，實質上卻違反權利之社會性，因此不能認
    為正當行使權利的行為。然權利人行使權利，不免對義務人
    或他人造成不利益的結果，此乃不可避免的正常現象，不能
    指為權利的濫用，必須權利人在主觀上有損害他人的意思並
    且以此為主要目的，始構成權利的濫用；又按共同部分之使
    用，應按其本來之用法使用之，非經共同部分各共有人之特
    別約定，不得為特別之使用。而系爭公寓之屋頂平台，既稱
    之為「平台」，其本來之用法，即應保持平台之現狀而為使
    用（最高法院82年度台上字第2284號判決參照）。屋頂平台
    之作用，一般作為火災之避難場、電梯之機械室，冷暖房設
    備、屋頂出入口、避雷針、共同天線、火災時之通路，係屬
    具公寓大廈住民共益性質之共用部分，亦具安全公益性（最
    高法院93年台上字第1504號判決參照）。系爭公寓縱有如被
    告所辯之漏水情形，衡情應雇請專業人士評估如何進行防漏
    工程，是否非在系爭公寓之頂樓平台加蓋系爭建物，否則無
    法防止系爭公寓之漏水情形？且加蓋磚造之系爭建物，其成
    本是否低於其他防漏工程或設施，亦堪質疑，亦即加蓋系爭
    建物是否為避免系爭公寓漏水之唯一且必要之手段？被告就
    此並未舉證以實其說，且在系爭公寓之頂樓平台加蓋系爭建
    物，顯已達變更屋頂平台之用途或性質，對於防災通路、景
    觀或其他共有人之權益，亦無法認定完全無礙，再者，興建
    之系爭建物附加於系爭公寓之頂樓平台之上，增加系爭公寓
    設計時所未預期之結構負擔，亦有危害系爭公寓安全之虞慮
    ，從而，原告以系爭公寓之共有人身分，請求被告拆除系爭
    建物，乃屬合法權利之正當行使，並無權利濫用之情事，於
    法並無不合，被告上開所辯，不足採取。
四、按所有人對於無權占有其所有物者，得請求返還之，對於妨
    害其所有權者，得請求除去之；又按各共有人對於第三人，
    得就共有物之全部為本於所有權之請求，但回復共有物之請
    求，僅得為共有人全體之利益為之，民法第767 條、第821
    條分別定有明文。從而，原告依據前開規定，請求被告將其
    具所有權之系爭建物予以拆除，核屬有據，應予准許。
五、本件係依民事訴訟法第427條第1項訴訟適用簡易程序所為被
    告敗訴之判決，自應適用同法第389條第1項第3 款之規定，
    併依職權宣告假執行。並依同法第392條第2項規定，依被告
    之聲請宣告被告預供擔保，得免為假執行。
六、據上論結，本件原告之訴為有理由，依民事訴訟法第78條、
    第389條第1項第3款、第392條第2項，判決如主文。
中    華    民    國    100   年    3     月    22    日
                  基隆簡易庭法  官  徐世禎
以上正本係照原本作成。
對於本件判決如有不服，應於收受送達後20日內向本院提出上訴
書狀，敘述上訴之理由，上訴於臺灣高等法院，並按他造當事人
之人數附具繕本。如委任律師提起上訴者，應一併繳納上訴審裁
判費。
中    華    民    國   100    年    3     月    22    日
                            書記官  陸清敏